【裁判字號】    98,台上,111
【裁判日期】    980122
【裁判案由】    塗銷所有權移轉登記等
【裁判全文】
最高法院民事判決              九十八年度台上字第一一一號
上  訴  人  甲 ○ ○
            乙○○○
共      同
訴訟代理人  林 永 發律師
被 上訴 人  丙 ○ ○
訴訟代理人  吳 永 茂律師
            羅 玲 郁律師
上列當事人間請求塗銷所有權移轉登記等事件，上訴人對於中華
民國九十七年八月十二日台灣高等法院台南分院第二審判決（九
十六年度上字第一二四號），提起上訴，本院判決如下：
    主  文
原判決廢棄，發回台灣高等法院台南分院。
    理  由
本件原審對被上訴人請求撤銷上訴人夫妻二人間就系爭坐落台南
縣永康市○○段六五六九至六五七二號土地（下稱系爭土地）以
贈與為原因之債權行為及物權行為，並命上訴人乙○○○塗銷該
土地之所有權登記，維持第一審所為被上訴人勝訴之判決，駁回
上訴人之上訴。係以：依據另件該院九十年度上字第二五二號確
定判決（下稱系爭確定判決），上訴人甲○○應給付其兄即訴外
人李有德：自民國八十二年三月起至九十年六月三十日止因合
夥關係而墊支之利息款新台幣（下同）一百零二萬五千四百六十
八元及自八十九年一月十二日起加計之法定遲延利息，自九十
年七月一日起至合夥解散日（九十四年五月十一日）止按月墊支
之貸款利息三萬二千五百六十六元（以下合稱系爭債權）。甲○
○對於上開已屆清償期之部分債務本息，有即為給付之義務。
就部分之將來繼續性債務，亦應負清償責任。而李有德已於九
十四年十月間將系爭債權讓與被上訴人即其媳婦，並通知甲○○
。至於甲○○抗辯其可供抵銷之數筆債權中，關於拍賣坐落台南
縣歸仁鄉○○○段一小段三、五、六、八、九、十、十一、十二
號土地，及同上段二小段一二六四號土地經徵收剩餘之土地價金
債權四百三十一萬一千元、五十二萬五千元，係分別發生於九十
四年三月九日及九十二年五月二十九日，均在系爭債權清償期之
後，依法即不得相抵，另李有德應於八十九年二月二日給付之土
地補償金七十二萬元本息則得為抵銷。經抵銷結果，被上訴人對
於甲○○尚有部分本金三十萬五千四百六十八元及部分之債
權存在。甲○○雖辯稱因李有德自九十年七月起未再繳息，其無
給付部分債務之義務云云，然其抗辯既為系爭確定判決所不採
，甲○○即仍有給付該部分自九十年七月一日起至九十四年五
月十一日合夥解散日止合計一百五十萬九千九百七十七元債款之
義務。是以被上訴人受讓之債權額如不計利息債權部分，至少為
一百八十一萬五千四百四十五元。甲○○於九十一年間將系爭土
地以「夫妻贈與」為原因移轉登記予其配偶即上訴人乙○○○之
時，其固另有坐落台南縣歸仁鄉○○○段二小段七七一號土地（
下稱七七一號土地）一筆，且該地經第一審法院囑託鑑定之價額
為一百七十三萬八千八百元，惟鑑定報告並未考量該土地現為道
路，無可供開發利用之處，又無市場交易可能性等因素，其單以
土地公告地價為基準，即無可採。況鑑定該七七一號土地之價值
，仍不足以清償系爭債權額一百八十一萬餘元。顯見甲○○將其
名下唯一尚有價值之系爭土地贈與並移轉所有權登記於乙○○○
，有害被上訴人受讓債權之滿足。上訴人又未能證明系爭土地原
為乙○○○所有，或被上訴人於九十二年間已知悉系爭土地移轉
事宜，則被上訴人依民法第二百四十四條第一項規定以「先位聲
明」，於法定除斥期間內，請求撤銷上訴人間就系爭土地之贈與
債權行為、所有權移轉登記之物權行為，並請求上訴人乙○○○
塗銷系爭土地所有權移轉登記，均屬有據，應予准許等詞為其論
斷之基礎（被上訴人依侵權行為法律關係，請求上訴人連帶賠償
損害之「備位聲明」部分，未經第一審及原審為判決）。
按債之關係存續中，因債務人之無償行為，致有礙債務之履行或
增加履行困難而害及債權者，債權人固得依民法第二百四十四條
第一項規定請求法院撤銷之。惟得否撤銷，仍應以債務人為該當
行為時之財產狀況與債權人之債權額為審酌之依據。查本件債務
人即上訴人甲○○所有之七七一號土地，雖為道路用地，其使用
目的受有限制，然依土地謄本及鑑定報告所載，該土地依公告現
值計算即達一百七十三萬八千八百元（一審卷，三五八、三五九
、三六六頁）。似非不得為交易之客體，而應有其財產價值存在
。則上訴人間處分系爭土地之行為，是否確有害於被上訴人受讓
債權之滿足？非無疑義。原審未詳為審酌，徒以該土地為道路用
地，遽認無交易價值而為不利於上訴人之判決，自嫌速斷。其次
，依系爭確定判決記載，甲○○所負部分之自九十年七月一日
起至九十四年五月十一日合夥解散日止合計一百五十萬九千九百
七十七元債務，乃甲○○於該期間內應按月給付李有德三萬二千
五百六十六元之總和，而其給付理由為用以償還李有德已代甲○
○給付或將代為給付依該判決書附表二編號一、二所示以李有德
為借款人、台南縣歸仁鄉○○○段二小段七四四號土地為抵押物
之三百四十萬元、六百萬元二筆貸款利息中，應由甲○○依合夥
關係所負擔之半數利息款（一審補字卷，三五至四○頁）。但依
第一商業銀行對原審之覆函所示：前述附表二編號一、二所示二
筆借款，李有德業於八十八年間清償完畢，並已塗銷抵押權登記
等內容（原審卷，一五五頁）。倘屬真實，似見此二筆借款早於
八十八年間已清償完畢，李有德於嗣後豈有再為支付利息之義務
？而因其代為給付，據以請求甲○○負擔其中之半數款額，並對
甲○○取得系爭確定判決所示該部分債權之理？原審就此攸關
被上訴人之請求有無理由之事項，未詳為勾稽審認前，所為駁回
上訴人上訴之法律上判斷亦屬難昭折服。上訴意旨，指摘原判決
不當，求予廢棄，非無理由。
據上論結，本件上訴為有理由。依民事訴訟法第四百七十七條第
一項、第四百七十八條第二項，判決如主文。
中    華    民    國  九十八  年    一    月  二十二  日
                      最高法院民事第三庭
                          審判長法官  蘇  茂  秋
                                法官  陳  碧  玉
                                法官  王  仁  貴
                                法官  張  宗  權
                                法官  陳  國  禎
      本件正本證明與原本無異
                                      書  記  官
中    華    民    國  九十八  年    二    月    十    日
                                                      v


司法院資訊處製作；財團法人民間司法改革基金會備份。
